【裁判字號】    97,消債更,956
【裁判日期】    970108
【裁判案由】    更生事件
【裁判全文】
臺灣臺北地方法院民事裁定           97年度消債更字第956號
聲  請  人
即  債務人  甲○○
代  理  人  王耀星律師
上列當事人因消費者債務清理事件聲請更生，本院裁定如下：
    主  文
聲請駁回。
聲請費用由聲請人負擔。
    理  由
一、按債務人對於金融機構因消費借貸、自用住宅借款、信用卡
    或現金卡契約而負債務，在聲請更生或清算前，應提出債權
    人清冊，以書面向最大債權金融機構請求協商債務清償方案
    ，並表明共同協商之意旨，消費者債務清理條例（下稱本條
    例）第151條第1項定有明文。又聲請更生或清算不合程式或
    不備其他要件者，法院應以裁定駁回之。但其情形可以補正
    者，法院應定期間先命補正，復為本條例第8 條所明定。另
    債務人不能清償債務或有不能清償之虞者，得依本條例所定
    更生或清算程序，清理其債務，本條例第3 條亦定有明文。
    而更生及清算程序，實質上即為破產法上和解及破產之特別
    程序。更生程序旨在促使債務人自力更生，藉由強化法院之
    職權調查，將債務人之財產狀況透明化，減輕其負擔，降低
    債權人會議可決更生方案之條件，及法院之適時介入，逕為
    裁定認可更生方案，使債務人得於儘其能力清償債務後免責
    ，而獲重生之機會。而為避免債務人濫用此制度，產生道德
    危機，宜併予嚴謹之限制。故此一程序之進行，有賴當事人
    間之協力配合，本於誠信為基礎，形成債務清理之共識，各
    當事人自兼負有最大的誠實信用之協力義務，以進行債務清
    理之程序。又債務人於法院裁准消費者債務清理程序開啟前
    ，基於謀求自身經濟生活更生之目的，當以積極誠實之態度
    ，配合法院進行各項程序。法院雖依本條例第10條之規定，
    有依職權調查必要之事實及證據之責，然基於債務人對自身
    財務、信用、工作之狀況，本應知之最詳之理，另參酌同條
    例第44條、第82條及第46條第3 款之意旨，苟債務人怠於配
    合法院調查，或有不實陳述之情形，法院得駁回債務人聲請
    ，準此皆顯見本條例乃藉由債務人恪遵協力義務之方式，以
    示其確有債務清理之誠意。
二、本件聲請意旨略以：其有不能清償債務之虞，於本條例施行
    後，曾以書面向最大債權金融機構即中國信託商業銀行（下
    稱中信商銀）請求共同協商債務清償方案，然其能負擔之還
    款金額為新臺幣（下同）15,000元，惟協商還款方案為28,0
    00元，非其所能負擔，以致債務協商不成立，為此爰向本院
    聲請更生云云。
三、經查：
  (一)依卷附之中國信託商業銀行股份有限公司（下稱中信商銀）
    債清案件徵審資料維護所示，中信商銀主張，協議給予達17
    8 期、利率0%、月付新臺幣（下同）21,500元之還款方案，
    並非如債務人所主張該還款方案為28,000元，再依債務人所
    提出之財產及收入狀況說明書所載一、財產目錄：無（股票
    ：無、存款：0），三、聲請前2年內收入：薪資所得（自95
    年9月5日至97年9月5日任職和盈機械有限公司每月可得平均
    薪資45,000元），然依債務人95年度綜合所得稅各類所得資
    料清單、96年度綜合所得稅結算申報所得資料參考清單、財
    產歸屬資料清單所示，債務人95年度（類別：薪資、營利）
    、96年度（類別：薪資、股利）之所得分別為713,159 元、
    607,933元，平均每月收入約分別為59,429元、50,661 元，
    亦尚有投資等4筆財產，且再依債務人之近2年之所有金融機
    構存摺影本即證物5 所示，債務人亦非無存款，則債務人是
    否有盡據實陳報之協力義務及進行更生程序之誠意即有疑義
    。
  (二)又按本條例之立法目的，係為使不幸陷入經濟困境之債務人
    得以清理債務、重建生活，並在清理過程中能保有符合人性
    尊嚴之最低基本生活，而非維持債務人過去慣常之寬逸生活
    ，是於評估債務人是否有不能清償債務之情事時，並非由債
    務人任意主張其基本生活費用之數額，應秉持儘速清理債務
    並維持基本生活之精神，為合理判斷，以免造成濫用更生之
    裁判上債務清理程序，而債務人所積欠之債務總金額為11,9
    90,721元（依債務人聲請狀所主張），本應盡力節省開支，
    爰參酌行政院主計處公佈之97年度臺灣省每人每月最低生活
    費用為9,829 元（該最低生活費用即包括食、衣、住、行等
    費用在內）作為其每月必要支出金額之計算標準。則依債務
    人財產及收入狀況說明書三、聲請前2 年內收入，任職於和
    盈機械有限公司每月可得平均薪資45,000元（自95年9月5日
    起至97年9月5日止），則扣除每月必要之生活費用（依行政
    院主計處公佈之97年度臺灣省每人每月最低生活費用 9,829
    元）及21,500元之還款方案，尚餘13,671元可供債務人運用
    ，縱債務人用以支付個人借貸每月約9,000 元（且依債務人
    97年12月8 日陳報狀所述，但其每月收入支出多寡不定，故
    清償金額以當月收入支出狀況為主……，其支出並非固定）
    ，亦尚餘有4,671 元，並無不能清償債務之情事，且再依債
    務人提出之元大銀行活期儲蓄存款存摺所示，其至少於96年
    10月15日起至97年5月8日止，有交割款支出、存入之往來資
    料，則債務人應不僅有「薪資」收入一項。
  (三)本條例之目的在調整債務人與債權人及其他利害關係人之權
    利義務關係，保障債權人之公平受償，謀求消費者經濟生活
    之更生及社會經濟之健全發展，並非提供有不當且密集性消
    費、存有道德風險之債務人一規避債務之途徑。查債務人於
    更生聲請前即有陸續積欠債款（97年12月8日陳報狀，證物2
    至證物13所示），則債務人即應謹慎消費，節省生活開支以
    致力還款於各個債權人，惟依債務人所提之95年度綜合所得
    稅各類所得資料清單、96年度綜合所得稅結算申報所得資料
    參考清單、財產歸屬資料清單、債務人第一銀行、元大銀行
    之存摺所示，債務人有股利、營利、投資、於95年至97年間
    亦皆有密集之股票（交割款）支出、存入，則債務人即已預
    見其於債務負債累累之情狀下，竟仍有多餘之金錢可為大量
    、密集之投資行為，而主張無力清償與債權人，即難認債務
    人有與全體債權人為清償債務之誠意，亦難認無利用更生程
    序規避債務之道德風險。
  (四)綜上，本件更生之聲請，依債務人所述事實及所提證據資料
    ，堪認債務人並無與債權人為債務清理之誠意，且債務人亦
    未盡其據實陳述之協力義務，而債務人之收入狀況，又非不
    能清償債務或有不能清償之虞，上開欠缺亦屬無從補正，依
    首揭說明，自應駁回其更生之聲請，爰裁定如主文。
中    華    民    國    97    年    1     月    8     日
              民事第四庭    法      官  余明賢
上為正本係照原本作成
如不服本裁定，應於裁定送達後10日內，以書狀向本院提出抗告
，並繳納抗告費新臺幣1,000 元
中    華    民    國    97    年    1     月    8     日
                            書  記  官  楊勝欽


司法院資訊處製作；財團法人民間司法改革基金會備份。
